【裁判字號】    95,台上,2639
【裁判日期】    951123
【裁判案由】    拆屋還地等
【裁判全文】
最高法院民事判決            九十五年度台上字第二六三九號
上  訴  人  甲 ○ ○
                      樓
            乙 ○ ○
            丙 ○ ○
            戊 ○ ○
            丁○○○
共      同
訴訟代理人  林 永 頌律師
            黃 韋 齊律師
            張 毓 珊律師
被 上訴 人  己 ○ ○
上列當事人間請求拆屋還地等事件，上訴人對於民國九十四年十
一月一日台灣高等法院第二審更審判決（九十三年度上更(四)字第
一四五號），提起上訴，本院判決如下：
    主  文
原判決關於駁回上訴人其餘之訴及該訴訟費用部分廢棄，發回台
灣高等法院。
    理  由
本件上訴人主張：被上訴人前於第一審起訴主張坐落台北市○○
區○○段三小段五四五地號、五四六地號、五七九地號土地為其
所有，上訴人甲○○、乙○○、戊○○、丙○○等四人（下稱甲
○○等四人）所有門牌台北市○○○路○段一一九巷八號房屋連
同庭院（下稱系爭八號房屋）無權占用五四五地號土地（下稱系
爭土地）一九九點九六平方公尺；上訴人丁○○○（下稱丁○○
○）所有同上巷十二號房屋連同庭院（下稱系爭十二號房屋）無
權占用系爭土地一七八點四九平方公尺等情，爰依物上請求權、
侵權行為及不當得利規定，求為命甲○○等四人、丁○○○分別
拆除系爭八號、十二號房屋，塗銷建物所有權登記，將占用土地
返還，並給付損害金之判決。然被上訴人上開請求，業受敗訴判
決確定，其於第一審判決勝訴後據該判決供擔保假執行，由執行
法院分別於民國八十五年九月十六日、十三日將甲○○等四人所
有系爭八號房屋、丁○○○所有系爭十二號房屋拆除，將占用土
地返還，造成伊等損害。爰依民事訴訟法第三百九十五條第二項
規定，求為命：（一）、被上訴人自八十五年九月十七日起至九
十三年九月十七日止，按月給付甲○○等四人新台幣（下同）七
萬零九百二十九元，及各自應給付之翌日起至清償日止，按週年
利率百分之五計算之利息；暨自九十三年九月十八日起至被上訴
人將第一審判決附圖所示Ｄ、Ｄ１面積一九九點九六平方公尺土
地交還甲○○等四人之日止，每月再給付七萬零九百二十九元；
（二）、被上訴人給付丁○○○四十五萬三千六百八十四元，及
自八十七年三月二十一日起至清償日止，按年息百分之五計算之
利息；暨自八十七年四月一日起至被上訴人將第一審判決附圖所
示編號Ｂ、Ｂ１、Ｂ２土地返還之日止，按月給付丁○○○二萬
四千四百十七元，及按月於各自次月一日起至清償日止，按年息
百分之五計付利息之判決。
被上訴人則以：甲○○等四人受不得轉租之拘束，無受相當於租
金損害，丁○○○亦無權請求另行租屋之損害。系爭房屋已逾耐
用年數，兩造租賃關係於系爭房屋不堪使用時即終止，上訴人不
得就不堪使用之系爭房屋主張受有相當於租金之損害。伊已將系
爭土地移轉登記及交付第三人，上訴人不得請求伊給付至返還系
爭土地日止之損害金。況以上訴人原應給付之基地租金扣抵，伊
亦無須給付損害金等語，資為抗辯。原審判命：（一）、被上訴
人自八十五年九月十七日起至九十年四月二十二日止，按月給付
甲○○等四人共五千八百五十九元及八十七年三月二十日前之給
付，各自八十七年三月二十一日起；八十七年三月二十一日後之
給付，各自翌月一日起，均至清償日止，按週年利率百分之五算
付利息；（二）、被上訴人給付丁○○○九萬零八百三十八元及
自八十七年四月一日起至清償日止，按週年利率百分之五算付利
息，暨自八十七年四月一日起至九十一年八月七日止，按月給付
丁○○○四千八百七十五元，及八十八年八月七日後之給付，各
自翌月一日起，均至清償日止，按週年利率百分之五算付利息外
，駁回上訴人其餘之訴。無非以：被上訴人持第一審判決勝訴供
擔保假執行，由執行法院分別於八十五年九月十六日、十三日將
甲○○等四人所有之系爭八號房屋、丁○○○所有之系爭十二號
房屋拆除，令上訴人將系爭土地返還，造成上訴人損害等情為兩
造不爭執。另被上訴人對上訴人請求拆屋還地等訴訟遭敗訴確定
，亦有卷附判決可參，上訴人主張因假執行造成損害，請求賠償
，自屬有據。被上訴人雖辯稱系爭房屋已逾耐用年數，兩造就該
等房屋之租賃關係因房屋不堪使用而消滅，上訴人不能請求相當
於租金之損害云云。然耐用年數係財政部課稅依據，系爭房屋係
於耐用年數屆滿後始經執行法院拆除，足認拆除時仍堪使用，上
開辯解自無足取。被上訴人為第一審原告，縱系爭土地已移轉登
記並交付第三人，仍應負擔假執行之返還及賠償責任。甲○○等
四人、丁○○○因假執行而喪失基於租賃權對系爭土地於上揭範
圍原享有之占有使用收益，得向被上訴人請求相當於租金之損害
，惟上訴人本應支付之基地租金亦因租賃物未交付而毋庸支付，
被上訴人辯稱應予扣除，自屬有據。上訴人雖主張基地租金未隨
申報地價浮動，須雙方意思表示合致始生調整租金效力，而被上
訴人或前手並未通知伊調整租金，況被上訴人已將系爭土地移轉
登記並交付第三人，自無基地租金債權可供扣抵云云，然依甲○
○等四人之前手李麟與祭祀公業周廣星訂立之土地租賃契約第四
條約定：租金依照台灣省不動產基準價格暨土地法第九十七條之
規定計算，於訂約後每年分兩期（六月、十二月）繳納之及丁○
○○與上開公業訂立之土地租賃契約第三條約定：租金按申報地
價百分之十計租，如申報地價遇有變更並經政府核准時，雙方同
意比照調整之記載，足認申報地價變更並經政府核准時，上訴人
應支付之基地租金即隨之浮動，無庸另行協議或聲請法院調整。
又被上訴人非於承租人占有中將系爭土地移轉登記並交付第三人
，出租人地位不受影響，上訴人上開主張均無可取。依土地申報
地價計算，被上訴人原得向甲○○等四人、丁○○○依序請求每
年九十三萬五千八百十三元、八十三萬五千三百三十三元之租金
，甲○○等四人、丁○○○因不能使用系爭土地所得請求之損害
金為相當於租金之損害，依序亦為每年九十三萬五千八百十三元
、八十三萬五千三百三十三元，依損益相抵，應全額扣除。是上
訴人所受損害，僅渠等就系爭八號、十二號房屋原得使用收益部
分之損害。被上訴人雖辯稱甲○○等四人違法轉租，無受相當於
租金之損害，另丁○○○不得請求另行租屋損害云云，然上訴人
係租地建屋，並未將系爭土地轉租他人，渠等基於基地租賃權，
對基地上自己所有房屋享有與所有人相同之使用收益權，如受損
害，自得請求相當於租金之損害，被上訴人上開辯解均無足取。
依台北市建築師公會八十七鑑字第一一四三號房屋鑑價鑑定報告
書（下稱系爭鑑定報告）所載，系爭八號、十二號房屋重建金額
依序為一百四十萬零六千二百零五元、一百十七萬零十七元，又
系爭房屋均係使用相當年限之舊建築，非全新建物，依台北市舉
辦公共工程對合法建築及農作物改良物拆遷補償暨違章建築辦法
第十條規定，其勘估計算以重建單價計給，不再依台北市房屋折
舊率及耐用年數表打折計算，有台北市政府工務局八十七年十一
月二十七日北市工三字第八七二二六三○五○○號函在卷可憑，
鑑定報告查估系爭房屋重建費用時已將該因素估算在內，則系爭
房屋之價額應依鑑定報告鑑定之重建費用，不再折舊。上訴人主
張依土地法第九十七條規定，甲○○等四人、丁○○○依序主張
以年息百分之八、百分之十計算一節，爰斟酌系爭房屋坐落地點
位處台北市大安區西北側，附近早期以日式木造平房為主，晚近
多七層、十層以上大廈之建築，建物利用方面，因在巷道內，以
住家為主，整體而言，地區生活環境寧適，日常生活所需及公共
設施之享用均具便利性、為台北市不可多得之良好住宅區，有鑑
定報告所載環境現況可參，暨系爭房屋之屋齡均在五十年以上，
已屬老舊等情，以按年息百分之五計算為適當。則甲○○等四人
、丁○○○就系爭八號、十二號房屋受有每月相當於租金之損害
依序為五千八百五十九元、四千八百七十五元。另上訴人請求被
上訴人給付相當於租金之損害迄渠等取回所有系爭房屋坐落土地
止云云，然上訴人前請求被上訴人賠償系爭房屋因遭假執行拆除
損害部分，業經判決確定，上訴人甲○○等四人、丁○○○並依
序於九十年四月二十三日、九十一年八月八日完全受償，經調閱
第一審八十九年度民執字第二二○三○號、九十年度執字第九一
○七號執行卷宗審閱屬實，且為上訴人不爭執，則甲○○等四人
、丁○○○就系爭八號、十二號房屋得請求相當於租金之損害，
僅得依序請求迄九十年四月二十二日、九十一年八月七日止等詞
，為其判斷之基礎。
按法院廢棄宣告假執行之本案判決者，應依被告之聲明，將其因
假執行所受之損害，於判決內命原告賠償，此觀民事訴訟法第三
百九十五條第二項自明。故租地建屋之承租人因房屋遭不法拆除
時，因喪失使用房屋之利益，得據此向加害人請求賠償因此所受
之損害。而損害賠償除法律另有規定或契約另有訂定外，應以填
補債權人所受損害及所失利益為限。查上訴人係租地建屋之承租
人，其所建房屋因假執行而被拆除，縱因而可免繳此段期間之租
金而受有利益，亦應於所受損害內扣抵所受利益始合於損益相抵
原則。原審未遑先行查明上訴人因上開房屋遭拆除後，所受之損
害及所失之利益各為若干及二者合計若干，再行扣抵因房屋遭拆
除而免繳之地租額，徒以上訴人不能使用房地所受之損害其中關
於土地部分，與其免付基地租金而受有之利益，兩者理論上應屬
相等，相抵後所受損害僅有房屋原得使用收益部分云云等推測之
詞，遽就此部分為不利於上訴人之判決，已嫌速斷。又兩造間土
地租賃關係迄仍存在，為原審認定之事實，則兩造間之租賃關係
至何時被上訴人始得終止或上訴人所有房屋得使用之期限應至何
時屆至，核與上訴人得請求不能使用房屋之損害金至何時為止攸
關，原審疏未審認澄清，遽認上訴人僅得請求算至被上訴人賠償
其房屋重建費用日止之損害金，亦有未洽。上訴人論旨指摘原判
決不當，求予廢棄，非無理由。
據上論結，本件上訴有理由。依民事訴訟法第四百七十七條第一
項、第四百七十八條第二項，判決如主文。
中    華    民    國  九十五  年   十一   月  二十三  日
                      最高法院民事第六庭
                          審判長法官  許  朝  雄
                                法官  謝  正  勝
                                法官  鄭  玉  山
                                法官  吳  麗  女
                                法官  袁  靜  文
      本件正本證明與原本無異
                                      書  記  官
中    華    民    國  九十五  年   十二   月    八    日
                                                Ａ


司法院資訊處製作；財團法人民間司法改革基金會備份。
